最高法院民事判決　　　　　　　　　 110年度台上字第2944號
上　訴　人　東昇營造工程有限公司
 
法定代理人　呂耀聿
訴訟代理人　許喬茹律師
　　　　　　林森敏律師
　　　　　　謝秉儒律師
被 上訴 人　嘉南興業有限公司
 
法定代理人　黃國寶
訴訟代理人　張雯峰律師
　　　　　　奚淑芳律師
上列當事人間請求給付價金事件，上訴人對於中華民國110年4月
21日臺灣高等法院第二審更審判決（108 年度上更一字第96號）
，提起上訴，本院判決如下：
    主  文
原判決關於命上訴人給付新臺幣一百二十四萬六千零五十九元本
息，及該訴訟費用部分廢棄，發回臺灣高等法院。
其他上訴駁回。
第三審訴訟費用關於駁回其他上訴部分，由上訴人負擔。
    理  由
一、被上訴人主張：
  ㈠上訴人因承攬訴外人台灣電力股份有限公司（下稱台電公司
    ）輸變電工程處中區施工處之工程，於民國95年8 月10日與
    伊簽訂「竹工～新工161 KV電纜線路統包工程」（下稱第一
    工程）材料買賣契約（下稱第一工程契約），向伊購買控制
    性低強度回填材料（下稱控制性材料），約定數量為3萬2,3
    67立方米。嗣伊施作數量為3萬9,892立方米，超出約定數量
    7,525立方米即23.25%，就其中逾一般工程慣例容許誤差 5%
    之5,907 立方米部分，應依情事變更原則計價，扣除上訴人
    所稱溢領款新臺幣（下同）124萬6,059元（下稱系爭溢領款
    ），伊得再請求352萬9,467元。況上訴人自其下包興勇土木
    包工業（下稱興勇土木）之工程款中，扣除該部分材料費，
    受有不當得利，興勇土木業將該債權讓與伊，伊亦得據此請
    求。
  ㈡上訴人因承攬台電公司台南區營業處（下稱南區營業處）之
    工程，於96年1月31日與伊簽訂「安南～南濱1進1出七股161
    KV電纜線路統包工程西濱公路線路下地管路預埋工程」（下
    稱第三工程）材料買賣契約（下稱第三工程契約），購買高
    流動性低強度回填材料（下稱高流動性材料），約定數量為
    1萬0,703立方米，後結算數量為1萬2,635.6立方米。基此，
    扣除上訴人已給付之843萬6,381元，及判決確定之4萬6,972
    元，上訴人應再給付124萬6,059元。
  ㈢就第一工程部分，先位依該契約、一般工程慣例、民法第22
    7條之2第1 項規定，備位依債權讓與及不當得利法律關係；
    而就第三工程部分，則依該契約，求為命上訴人給付 477萬
    5,526 元，及自起訴狀繕本送達翌日起算法定遲延利息之判
    決（第一工程之備位請求，係於原審所追加；未繫屬本院者
    ，不另贅述）。
二、上訴人辯以：
  ㈠第一工程契約為總價承攬，除調整價金之約定事由外，不得
    變更總價，亦不得依情事變更請求增加給付。又被上訴人未
    證明其所稱之工程慣例，且工程實務之風險分擔為10% 。另
    興勇土木之債權讓與證明，數額不確定，應屬無效。況興勇
    土木對伊之債權請求權，均罹於時效，伊得拒絕給付。
  ㈡被上訴人未依約提出相關資料及圖說，以辦理第三工程契約
    之結算。縱南區營業處結算數量為1萬2635.6 立方米，惟伊
    於第三工程簽約前，先委由訴外人源廣預拌混凝土股份有限
    公司（下稱源廣公司）施作2,150 立方米，是被上訴人僅施
    作1萬0,485.6立方米等語。
三、原審廢棄第一審所為駁回被上訴人請求477萬5,526元本息之
    判決，改判命上訴人如數給付，理由如下：
  ㈠上訴人於第一審自認被上訴人就第一工程實際施作之控制性
    材料數量為3萬9,892立方米（下稱系爭自認），嗣於原審撤
    銷該自認，惟未經被上訴人同意，應由上訴人證明系爭自認
    與事實不符，始生撤銷之效力。綜觀上訴人於興勇土木請求
    其給付工程款事件（下稱另案）之陳述，證人即上訴人員工
    郭家俊、興勇土木之負責人鍾文湧之證言，台電公司單價分
    析表、109 年4月1日中區字第0000000000號函文（下稱系爭
    函文）記載內容，及另案歷審判決等件，參互以察，堪認第
    一工程之業主台電公司辦理結算時，未就「管路」、「人孔
    」、「推進坑」、「到達坑」、「T 型涵洞」各工項之每一
    單位回填控制性材料數量為核算，而係按各該工項之結算數
    量乘以每一式單價計算工程款，無從推算被上訴人實際施作
    數量，且郭家俊亦無從得知被上訴人實際施作之控制性材料
    數量。況上訴人於另案所為抗辯，與系爭自認相同，且已自
    興勇土木請求之工程款扣除該數量價金；又倘興勇土木未追
    加工程款，監工人員不會禁止其施工時為閃避障礙物而挖深
    、挖寬，故系爭函文無從憑為有利上訴人之認定。是上訴人
    未證明系爭自認與事實不符，堪認被上訴人就第一工程實際
    施作之控制性材料數量為3萬9,892立方米。
  ㈡第一工程契約第4 條固約定，除業主更改路徑外，不就約定
    之承攬總價及數量辦理追加減。惟依證人鍾文湧之證言，可
    見施工現場地下管路狀況複雜，導致施作之控制性材料數量
    超出約定數量甚多，此項風險之發生及變動之範圍，顯非客
    觀情事之常態發展，已逾兩造訂約時認知之基礎環境，非被
    上訴人所得預料，應許其依民法第227條之2第1 項規定，請
    求調整契約原有之效果，而不受第一工程契約第4 條之拘束
    。準此，被上訴人就超出合約數量之7,525立方米，扣除 5%
    之誤差容許值，就其中5,907 立方米控制性材料請求上訴人
    增加給付，扣除已領款（含系爭溢領款），請求上訴人給付
    352萬9,467元本息，自屬有據。
  ㈢觀諸第三工程契約第4條A、第8條A之約定內容，及南區營業
    處103 年11月19日台南字第0000000000號函之記載，可知該
    契約之價金計價方式，係依圖面會算實作數量乘以單價，以
    為決定，第三工程之竣工圖為兩造會算實作數量之依據，應
    符合兩造之真意。是被上訴人就第三工程施作之高流動性材
    料數量為1萬2,635.6立方米。
  ㈣證人即源廣公司負責人施順耀雖先證稱：該公司有施作第三
    工程之高流動性材料，因時隔許久，不記得施作數量；嗣改
    稱：大約交付2 千多立方米的高流動性材料云云（下稱施順
    耀證詞），可見其前後已有矛盾，又未能提出出貨單等相關
    資料為憑，難以憑採。又上訴人所提其與源廣公司間之材料
    買賣契約，僅能證明該買賣契約之訂立；挖掘道路許可證僅
    能證明申請挖掘道路獲准；源廣公司開立之統一發票（下稱
    源廣發票），開立日期為96年2 月至同年12月，在第三工程
    契約之後，顯與事理有違，均無法證明台電公司結算之高流
    動性材料，部分為源廣公司所施作。
  ㈤依被上訴人施作數量1萬2,635.6立方米、單價 770元計算，
    第三工程契約之工程款金額為972萬9,412元。又上訴人就第
    三工程契約僅給付843萬6,381元，故上訴人尚積欠第三工程
    契約之價金餘款為129萬3,031元，扣除被上訴人已獲勝訴判
    決確定之4萬6,972元，上訴人尚應再給付124萬6,059元。
  ㈥從而，被上訴人就第一工程契約部分，先位依該契約、民法
    第227條之2第1 項規定；第三工程契約部分依該契約，依序
    請求上訴人給付352萬9,467元本息、124萬6,059元本息，共
    計477萬5,526元本息，為有理由，應予准許。又第一工程契
    約部分已判准被上訴人先位請求，則其另依債權讓與、不當
    得利法律關係，備位請求部分，即毋庸再予審究。
四、本院之判斷：
  ㈠廢棄發回（原判決關於命上訴人給付第三工程契約價金 124
    萬6,059元本息）部分：
    ⒈取捨證據、認定事實固屬事實審法院之職權，惟法院為判
      決時，應斟酌全辯論意旨及調查證據之結果，以判斷事實
      之真偽，且須合於論理、經驗及證據法則，否則其事實之
      認定，即屬違背法令。又法院審酌是否已盡證明之責時，
      應通觀各事證而綜合判斷之，不得將之割裂為觀察。
    ⒉細繹施順耀證詞，就實際施作之精確數量先稱不記得，再
      稱約為2 千多立方米，固前後有異，然因時間久遠，一時
      之間未能清楚回憶記得，是否不符常情，尚待澄清；能否
      以其所稱前後矛盾，即全部摒棄不採，自有疑義。佐以施
      順耀於經質以：「為何僅就該工程之高流動性材料數量有
      印象？」，證稱：「因為該材料本來為其公司所做，後來
      被上訴人利用關係搶去作，所以其特別有印象大概做了 2
      千多立方米，混凝土只有其公司做，則應該係合約上數量
      」等語（見原審更一卷㈠189 頁），似與一般人就非常態
      之特殊事件，印象較為深刻之經驗無違。又參諸源廣發票
      確有該高流動性材料品名之記載，並於備註欄中敘明「安
      南至南濱」、「安南」等與第三工程施作路段相符之字樣
      （見原審上字卷205至209頁），且以該發票作成日期早於
      本件訴訟前數年觀之，應非臨訟所製。則綜合上開調查證
      據之結果，能否謂上訴人所辯：台電公司結算數量中，其
      中2,150 立方米為源廣公司所施作乙節，全無足採？此攸
      關上訴人應給付之數額，自有再予審查斟酌之必要。原審
      未詳查細究，徒以施順耀證詞前後矛盾，上開書證個別觀
      察均無法證明源廣公司施作之事實，而為不利上訴人之認
      定，自有違反證據、經驗法則之違法。
    ⒊上訴論旨，指摘原判決上開部分違背法令，求予廢棄，非
      無理由。又第三工程似訴外人大亞電線電纜股份有限公司
      向南區營業處承攬，而非上訴人逕向南區營業處承攬，案
      經發回，宜併注意及之。
  ㈡駁回上訴（即原判決關於命上訴人給付第一工程契約價金35
    2萬9,467元本息）部分：
    原審就此本於取捨證據、認定事實、適用法律之職權行使，
    合法認定第一工程施工現場地下管路狀況複雜，導致施作之
    控制性材料數量超出約定數量甚多，此項風險之發生及變動
    之範圍，顯非客觀情事之常態發展，已逾兩造訂約時認知之
    基礎環境，非被上訴人所得預料，應許其依民法第227條之2
    第1 項規定，請求調整契約原有之效果，而不受第一工程契
    約第4條之拘束，被上訴人得依第一工程契約、民法第227條
    之2第1 項規定，就超出合約數量之7,525立方米，扣除5%之
    誤差容許值，就其中5,907 立方米控制性材料請求上訴人增
    加給付，扣除已領款（含系爭溢領款），請求上訴人給付35
    2萬9,467元本息等情，經核於法並無違誤。上訴論旨，指摘
    原判決此部分違背法令，求予廢棄，並無理由。末查，系爭
    自認，係上訴人積極表示不爭執所為，原審既認定上訴人未
    證明該自認與事實不符，即不生撤銷自認之效力。上訴人以
    其僅為「視同自認」，得隨時追復爭執一節，顯有誤會。又
    上訴人於本院所提出之台電公司管路工程施工規範、交通部
    公路總局受理挖掘公路作業程序手冊、國道視窗7 月刊、工
    程採購契約範本及修正對照表，均為新證據，依民事訴訟法
    第476條第1項規定，非本院依法所得斟酌。均併此說明。
五、據上論結，本件上訴為一部有理由，一部無理由。依民事訴
    訟法第477條第1項、第478條第2項、第481條、第449條第 1
    項、第79條，判決如主文。
中    華    民    國   111    年    1     月    5     日
                      最高法院民事第三庭
                          審判長法官  沈  方  維  
                                法官  鍾  任  賜  
                                法官  張  競  文  
                                法官  陳  麗  芬  
                                法官  方  彬  彬  
本件正本證明與原本無異
                                      書  記  官
中    華    民    國   111    年    1     月    21    日